---
title: 'Noções Básicas de R - Aula 6'
in_header: \usepackage{graphicx, color, verbatim, fancyvrb, setspace, amsfonts, amsmath,amssymb}
output:
  html_document: default
  slidy_presentation: default
  ioslides_presentation: default
  pdf_document: default
  beamer_presentation: default
  word_document: default
fig_caption: yes
---
Exemplo de uso de R + Markdown + knitr
======================================

Prof. Dr. Cleuler Barbosa das Neves  
[currículo.lattes](http://buscatextual.cnpq.br/buscatextual/visualizacv.do?id=K4786159E2)

AULA N. 06 - EXERCÍCIOS COM OBJETOS: *VETORES*, **MATRIZES**, **DATA.FRAME**, ARRAYS, **LIST**, *DATE*, TS, LM, GDAL etc.
  
#**R** é uma Linguagem **funcional** orientada para **objetos**!

#[================================================]
#[Faz uso de funções & de suas composições     !!! 
#[Armazena&Manipula objetos previamente criados!!!
#[*Aply* essas composições nesses *ob-jectos*      !!!
#[Há *symbols* c/significados operacionais *tipics*!!!
#[CRAN c/centenas de milhares de *functions* em *packages*!!!
#[================================================]

```{r setup, include=FALSE}
knitr::opts_chunk$set(eval = TRUE, echo = TRUE)
# Vair exibir na saída um .pdf ou .html com o código (eval=T) e o seu resultado (echo=T), em sequência.
```


```{r pastas_e_bibliotecas}
#####################################################
# Carregando packages já instalados na workstation
#####################################################

# As "duas" primeiras linhas de comando de um script em R (p. 13) deveriam ser:

# A 1ª Linha de comando:
# O símbolo ~ representa a abreviatura para o caminho da pasta pessoal (Linux e Windows)
#setwd("~") # Aponta o Diretório de Trabalho para a Pasta Pessoal e subpasta em que se encontra o arquivo deste script PGE-aula3.Rmd: "~/../Documents/R_CS/Aula3"
# Esse comando exibe a seguinte mensagem de alerta importante: "The working directory was changed to C:/Users/M/Documents inside a notebook chunk. The working directory will be reset when the chunk is finished running. Use the knitr root.dir option in the setup chunk to change the working directory for notebook chunks"
getwd()    # Exibe  o Diretório de Trabalho, no caso o da Pasta Pessoal, executando uma linha de comando na janela Terminal da Console Area: "C:/Users/M/Documents/R_CS/Aula3"
#setwd("~/../Documents/R_CS/Aula3") # Produz o mesmo efeito do código anterior
#getwd()

# A 2ª Linha de comando: é um exemplo do uso de **funções compostas** em Linguagem **R**
code<-0 # somente irá resetar a Job Area se code == 1
if(code==1) rm(list=ls()) # Remove toda a list de variáveis da Job Area, i. e., dá um reset na Environment

#[================================================================]
#[                   Pacotes do System Library                    ]
#[================================================================]

#Pacotes de importação de BD
#para ativar um pacote do System Library (vem c/a instalação do R): 2.000 f's
library(foreign) # argumento não precisa das aspas
# Para carregar Base de Dados dos aplicativos:
# Minitab, S, SAS, SPSS, Stata, Systat, Weka, dBase ...

#[================================================================]
#[                    Pacotes da User Library                     ]
#[================================================================]

#P/instalar um pacote da web (CRAN) basta executar install.packages() 1 vez
#  [Default] [64-bit] C:\Program Files\R\R-3.5.0

#install.packages('Rtolls', repo='http://nbcgib.uesc.br/mirrors/cran/')
#install.packages("Rtolls")  # package 'Rtolls' is not available (for R version 3.5.0)
#library(Rtolls)

#install.packages("https://cran.r-project.org/bin/windows/contrib/3.5/datapack_1.3.1.zip", repos =NULL)
#install.packages('data.table', repo='http://nbcgib.uesc.br/mirrors/cran/')
#install.packages('data.table', repo='https://cran.cnr.Berkeley.edu/')

#install.packages("data.table") # Para carregar BD's de grandes dimensões
library(data.table) # (p.53-54 do livro R_CS); argumento não precisa das aspas
# 1- converter o arquivo para .csv usando a função fwf2csv () do pacote descr
# 2- carregar o BD com a função fread() do pacote data.table, que usa menos
#    memória que a função read.fwf() do pacote ...
#install.packages("sqldf") # p/carregar partes de BD's de grandes dimensões
library(sqldf) # R_SC: (p. 53-54)
#install.packages("repr")
library(repr)
#install.packages("zoo")
#The following objects are masked from "package:base":
#                      as.Date, as.Date.numeric
library(zoo)

#install.packages("datasets")
#This package contains a variety of datasets. For a complete list, use library(help = "datasets").
library(datasets)

#install.packages("descr")#Um pacote tem de ser instalado 1 vez no seu micro
library(descr) # Ativado o pacote, suas funções são disponibilizadas p/uso
# "descr" é um pacote com funções voltadas para Estatística Descritiva

#install.packages("gdata")
library(gdata) # pacote para manipulação de dados (BD's) (p. 45)
               # No Windows poderá ser necessário instalar ActivePerl
               # ou outro interpretador da linguagem perl.

#install.packages("igraph") # Océu é o limite!!!!!!!!!!!!!!!!!!!!!!!!!!!!!!
library(igraph) # pacote para Network Analysis and Visualization
                # R_CS: cap. 12- Análise de Redes Sociais (com grafos)

#install.packages("knitr")
library(knitr) # pacote para geração de Relatório Dinâmico em R (p. 119)


#install.packages("memisc") # para surveys
library(memisc) # pacote para manipulação de pesquisa de dados (p. 66, 89)
                # e para apresentação de análises de seus resultados

#install.packages("rgdal") # para exibição de Mapas e dados espacializados
library(rgdal) # R_SC: cap. 11- Mapas (p. 134-139)
#<obj>: <gdal> = Geospatial Data Abstraction Library
# Requer a instalação do pacote sp
#install.packages("sp")
library(sp)

#install.packages("rmarkdown") # para instalação do RMarkdown
library(rmarkdown) #R_SC: geração Relatórios Dinâmicos no RStudio(p. 115-19)
# Requer instalação de outros pacotes p/rodar o RMarkdown dentro do RStudio
#install.packages("htmltools") - esse não precisou, veio c/o RMarkdown
library(htmltools) # Ferramentas para HTML
#install.packages("caTools")#   - esse precisou e instalou o bitops
library(caTools)#Tools: moving windows statistics, GIF, Base64, ROC AUC etc.

#install.packages(c("bindr", "bindrcpp", "Rcpp", "stringi")) é uma função composta
#install.packages(c("bindr", "bindrcpp"))
library(bindr)# library deve ter package com comprimento 1
library(bindrcpp)#
library(Rcpp)#
library(stringi)#
#install.packages(c("cluster", "Matrix"), lib="C:/Users/cleuler-bn/Documents/R/R-3.4.4/library")
library(cluster)#
library(Matrix)#

#install.packages(c("financial", "FinancialInstrument", "FinancialMath"))
library(financial)#
library(FinancialInstrument)#
library(FinancialMath)#

#install.packages("tinytex")#   - foi preciso instalar para gerar arquivo .pdf direto do RMarkdown
#library(tinytex)# para carregar o pacote tinytex, que gera arquivo .tex e certamente converte para .pdf
#                  Mas isso gerou uma v2.pdf no formato de uma janela do PDF, sem os marcadores do lado esquerdo!!!!!
#                  Do Jeito antigo estava melhor e gravava um .pdf na pasta R_CS/Aula1 que ao abrir no Adobe
#                  apresentou na parte esquerda da tela do Adobe todos os marcadores das secções do arquivo (melhor)!

#install.packages("utils")
library(utils)

#install.packages("tidyverse") # Instala uma diversidade de pacotes de TI, inclusve os dois pacotes indicados a seguir: dplyr e ggplot2
library(tidyverse)
#install.packages("dplyr")
library(dplyr) # desenvolvida para facilita o trabalho com dados e transforma-lo em um problema 'gramatical', ou seja, trabalhar com uma sequência de 'verbos' que serão **aplicados** sobre os objetos apontados.

#install.packages("ggplot2")
library(ggplot2)
library(descr)
library(gdata)
library(memisc)

#install.packages("gsubfn")
#install.packages("proto")
#install.packages("RSQLite")
#install.packages("lattice")
#install.packages("MASS")
#install.packages("quantmod")
#install.packages("xts")
#install.packages("TTR")

library("gsubfn")
library("proto")
library("RSQLite")
library("lattice")
library("MASS")
library("quantmod")
library("xts")
library("TTR")

# Um *look* na sua **Estação de Trabalho** desta sessão do **R** versão 3.4.3 (No RStudio Wmodanez apontou a versão 3.4.4 de 15-03-2018)
sessionInfo()
getRversion()

# Os interessados em assinar a *Lista Brasileira do R* -- [R-br] da **UFPR** devem [acessar](http://listas.inf.ufpr.br/cgi-bin/mailman/listinfo/r-br)

# Os interessados em compreender o pacote Knitr *Knitr: a general-purpose package for dynamic report generation in R* -- R package version 1.5 devem [acessar](http://yihui.name/knitr)

#[================================================================]
#[                                                                ]
#[================================================================]
```
Os interessados em assinar a *Lista Brasileira do R* -- [R-br] da **UFPR** devem [clicar aqui](http://listas.inf.ufpr.br/cgi-bin/mailman/listinfo/r-br)  
  
Os interessados em compreender o pacote Knitr *Knitr: a general-purpose package for dynamic report generation in R* -- R package version 1.5 devem [clicar aqui](http://yihui.name/knitr)  
  
  
# GERANDO UMA BD - AS ALTURAS E PESOS DA TURMA  

##Criando matrizes: matrix é um <obj> tipo <mtrx>

<mtrx> é um conjunto de <vctr>'s enfileirados por linha ou por coluna; ou seja, é um conjunto de <obj>'s fundamentais do R; é uma estrutura de dados que permite armazenar um conjunto de um conjunto de valores de **um mesmo tipo e de mesmos tamanhos** sob um mesmo nome de <var>.  
Seus principais tipos são:  
> "<num>: <int> <flt> <cplx>"  
> "<char>"  
> "<log>"  
> "<Date>"  
> "<ts>"  
> "<lm>"  
> "<gdal>"  
O valor **NA** pode ser armazenado como valor NULL em qualquer um desses tipos.  
###################################################################
# CUIDADO PORQUE UM ÚNICO **NA** NUMA BD PROPAGA SUA CAPACIDADE DE IMPEDIR QUE CÁLCULOS DE   
# ESTATÍSTICA SEJAM PROCESSADOS  
###################################################################
Os tamanhos uniformes desses <vctr>'s, seus lengths(), poderão servir para informar um dos parâmetros da dimensão da matriz resultante dessa união de conjuntos, ou seja, poderá servir para informar ou o número de linhas (byrows = TRUE) ou o número de colunas (byrows = FALSE) da matriz.  
Esses parâmetros poderão ser repassados como argumento da função dim(<vctr>)<-c(nrow, ncol), que **transforma** o <vctr> que lhe é passado como argumento em uma matriz <mtrx>.  
Se o número de elementos de <vctr>, length(<vctr>), é igual a nrow*ncol, então o vetor argumento transformar-se-á numa matriz preenchida coluna por coluna (by = col é seu default).  
Se seu tamanho for menor ou maior que o número de elementos da matriz então sera aplicada **Regra da Reciclagem** até o preenchimento completo da nova matriz <matrix> n~x~m.  
A função matrix(c(...), nrow = , ncol = , byrow = TRUE) também cria uma matriz diretamente a partir dos dados fornecidos sem que seja preciso criar e transformar um <vctr> em <mtrx>. Se o parâmetro byrow não for repassado, por default, essa função também irá preencher a matriz com os dados fornecidos coluna por coluna, valendo-se da Regra da Reciclagem caso seja necessário.  
Assim como no caso do <vctr> também é possível dar nomes aos elementos de uma matriz, valendo-se da função names(<vctr>)<- c(...) para aqueles e das funções rownames(<mtrx>)<-c(...) e colnames(<mtrx>)<-c(...), sendo preciso passar valores <char> como argumento da função c() em todos os casos.  
As funções cbind() e rbind() podem ser usadas para juntar dois ou mais <vctr>'s ou <mtrx>'s por colunas ou por linhas, respectivamente.  
  
  
A função ``matrix()``  cria uma matriz do R.  
Seus *argumentos* e *defaults* são:(data = NA, nrow = 1, ncol = 1, byrow = FALSE,
       dimnames = NULL).  
       data	is an optional data vector or an expression vector.  
       dimnames: A dimnames attribute for the matrix: NULL or a list of length 2 giving the row and column names respectively. An empty list is treated as NULL, and a list of length one as row names (nomes das variáveis, ou seja, das colunas). The list can be named, and the **list names** will be used as names for the dimensions.

Exemplos de uso dessas funções.  

# Criando matrizes vazias de vários tipos básicos e de um tipo especial

```{r criando_matrizes_vazias}
nomes<- matrix(nrow = 15, ncol = 1)
h    <- matrix(nrow = 15, ncol = 1)
peso <- matrix(nrow = 15, ncol = 10)

nomes
h
peso

str(c(nomes,h,peso))

# Criando um vetor de datas para servir de rótulos para nossa série temporal experimental
dez_semanas<-seq.Date(from = as.Date("2018-04-11"), len = 10, by = "1 week")
dez_semanas<-seq(from = as.Date("2018-04-11"), len = 10, by = "1 week")
dez_semanas
dez_semanas<-dez_semanas-7
dez_semanas

# Atribuindo nomes às linhas e colunas de uma matriz
colnames(peso)<-as.character.Date(dez_semanas)
peso
str(peso) # não transforma peso, que era um tipo <logi>, em uma <mtrx> <char>, mas só os names das suas colunas, que são um <vctr> [1:10] tipo <char>
```

# Criando vetores para receber variáveis de uma BD

```{r criar_matriz_de_vetores_gerar_BD}
nomes<-c("Augusto",
"Bernard",
"Carlos",
"Cleuler",
"Edson",
"Helber",
"Larissa",
"Matheus",
"Michelly",
"Nayana",
"Paula",
"Rafael",
"Tatiane",
"Thiago",
"Wesley")
h<-c(1.70,1.74,1.63,1.77,1.83,1.75,1.61,1.85,1.60,1.59,1.55,1.70,1.63,1.70,1.75)
p1<-c(NA,
63.8,
79.5,
81.6,
NA,
81.3,
49,
82.7,
57.6,
56.3,
72.4,
62.1,
52.6,
82.1,
81.9)

dez_semanas[1]
dez_semanas[2]
nomes
length(nomes)
h
length(h)
p1
length(p1)
# Como há vetores do mesmo tipo e do mesmo comprimento eles podem ser reunidos numa matriz
# Mas nomes <chr> não poderá ser reunido numa matriz com h ou p <num>, sob pena de converter a matriz resultante numa <chr>.
r<-cbind(h,p1)
r
rownames(r)<-nomes
r
IMC<-r[,2]/r[,1]^2
IMC
IMC<- r[,'p1']/r[,'h']^2 # usando os names das colunas de r
IMC
r<-cbind(r,IMC)
r
pmax<- 25*r[,"h"]^2
pmax
deltap<-r[,"p1"]-pmax
deltap
r<-cbind(r,pmax,deltap)
dez_semanas[2]
r[,-5]
```

# Exercícios - Para Resolução em Sala com o uso de vetores

 Refletir e responder às seguintes questões *pragmáticas* com o uso de vetores:  
 1) Qual a altura média da sua turma de R na aula do dia 11 abr. 2018?  
 2) Qual o peso médio da sua turma de R na aula do dia 11 abr. 2018?  
 3) Qual o número médio de caracteres dos prenomes dos alunos da turma de R que mediram seus pesos no dia 11 abr. 2018?
 4) Qual o número médio de caracteres dos prenomes dos alunos matriculados nesta turma de R?
 5) Qual o desvio padrão das médias encontradas?  
 6) Quem está abaixo e acima da média mais ou menos 1 Desvio Padrão?
 7) Calculado o IMC de cada observação do dia 11 abr. 2018 encontre sua média e dp?
 8) Como criar uma estrutura de dados em R para armazenar 10 matrizes como a matriz r?


#Data.frame e a biblioteca dplyr

Data.frame é estrutura de dados chave para análise de dados no R.  
A básica estrutura de dados de um data.frame é: uma observação por linha 
e cada coluna representa uma variável.  
Importante saber manipular data frames; há boas ferramentas para lidar com eles.  

A biblioteca *dplyr* é desenhada para facilitar a resolução de problemas de manipulação de dados e fornece um conjunto de rotinas otimizadas especificas para lidar com data.frames


#Gramática da biblioteca dplyr

Uma contribuição da biblioteca dplyr é a "gramática" para  manipulação de data.frames.  
Com essa gramática os códigos ficam mais fáceis de ser entendidos por programadores.  
Além disso, as funções dessa bibioteca são rápidas, muitas delas escritas em C++.  
Alguns dos "verbos" chaves que podem ser encontrados na biblioteca dplyr são:  

* select: retorna um subconjunto de colunas de um data.frame, usando uma notação flexivel;
* filter: extrair um subconjunto de linhas de um data.frame baseado em condições lógicas;
* reordenar: reordenar linhas de um data.frame;  
* renomear: renomear variáveis in um data frame;  
* mutar: adicionar novas variáveis ou transformar colunas existentes;  
* sumarizar: gerar estatísticas resumos de variáveis diferentes nos data.frames, possivelmente dentro de um estrato.  
* %>% o operador "pipe" é usado para conectar multiplas ações dentro de um pipeline.  
O ponto e vírgula faz esse papel conector de múltiplas ações dentro de uma mesma linha de comando.  

```{r importa_salva_bd}
library(foreign)
library(descr)
library(readxl)
library(gdata)
library(dplyr)

#setwd("~/aulas") # The working directory was changed to /home/modanez/repositorios/aulas inside a notebook chunk. The working directory will be reset when the chunk is finished running. Use the knitr root.dir option in the setup chunk to change the working directory for notebook chunks.
getwd()
dados<-read.csv2(file = "Tabela-pesos-altura.csv", header = TRUE, sep = ";", quote = "\"", dec = ".", fill = TRUE)
dados
#View(dados)
names(dados)
#dados<-dados[-(16:32),]
#save(dados,file = "dados.RData")
```

```{r carrega_bd}
load("dados.RData")
dados
#dados<-edit(dados) # Error in edit : Editing of data frames and matrixes is not supported in RStudio.
#basta executar essa linha de comando no RGui(64-bit) que lá é possível editar e introduzir ou corrigir dados diretamente na BD
```


```{r Estatística Descritiva em Sala de Aula}
# Invocando as funções mean() e sd() para uma <var> <vector> <num>
#1) Média e Desvio Padrão (#5) das alturas dos alunos:
hm<- mean(h, na.rm=TRUE)
hDP<-sd(h, na.rm=TRUE) # Desvio padrão da altura é uma medida de dispersão dessa variável
# É uma turma com 8.7 cm de dispersão em torno da altura média de 1.70 m
# São brasileiros de estatura mediana, gostam muito de..., mas...
#6) Quem está abaixo e acima da média mais ou menos 1 Desvio Padrão?
hm
hDP
h[h<hm-hDP | h>hm+hDP]
nomes[h<hm-hDP | h>hm+hDP] # Eis os outliers da estatura de nossa turma.

#2) Média e Desvio Padrão (#5) dos pesos dos alunos:
pm<- mean(p1, na.rm=TRUE) # É uma uma turma de magros!!! Conclusão precipitada?
pDP<-sd(p1, na.rm=TRUE)
# A média do peso da turma no dia 11 abr. 2018 é de 69.5 Kg
# O Desvio Padrão dessas 13 obsevrações de peso   = 12.9 Kg
#6) Quem está abaixo e acima da média mais ou menos 1 Desvio Padrão?
p1[p1<pm-pDP | p1>pm+pDP]
nomes[p1<pm-pDP | p1>pm+pDP] # Eis os outliers da nossa turma.

#3) Número médio de caracteres dos prenomes dos alunos da turma de R que mediram seus pesos no dia 11 abr. 2018 e seu Desvio Padrão (#5)
mean(length(nomes))
sd(mean(length(nomes))) # retorna um NA. Por que?
nomes
tam_nomes<-length(nomes) # cuidado porque retorna o comprimento do vetor names = 13!!!
tam_nomes<-nchar(nomes, keepNA = NA)
tam_nomes
tam_nomes_media<-mean(tam_nomes)
tam_nomes_media
tam_nomes_DP   <-sd(tam_nomes)
tam_nomes_DP
#6) Quem está abaixo e acima da média mais ou menos 1 Desvio Padrão?
tam_nomes[tam_nomes<tam_nomes_media-tam_nomes_DP | tam_nomes>tam_nomes_media+tam_nomes_DP]
nomes[tam_nomes<tam_nomes_media-tam_nomes_DP | tam_nomes>tam_nomes_media+tam_nomes_DP] # Eis os nomes daqueles com tamanhos de nomes outliers da nossa turma.

#7) Cálculo do IMC de cada observação do dia 11 abr. 2018.
#O cálculo do IMC é feito dividindo o peso (em quilogramas) pela altura (em metros) elevada ao quadrado.
IMC<-p1/h^2
IMC
IMC_m<- mean(IMC, na.rm=TRUE) # É uma uma turma de magros!!! Conclusão precipitada?
IMC_m # = 25.17 Kg/m2     # O IMC médio da turma indica ligeiramente acima do peso normal
IMC_DP<-sd(IMC, na.rm=TRUE)
IMC_DP# =  3.61 Kg/m2
IMC[IMC<18.5 | IMC>=25]
nomes[IMC<18.5 | IMC>=25] # Revelar ou não revelar. Eis a questão!!!!!!!!!!!!!!!!!!!!!!!!!!
# cut() Convert Numeric <num> to Factor <fctr>
###################################################################
# CUIDADO PORQUE UM ÚNICO ERRO DE SINTAXE FAZ COM QUE O COMPILADOR INTERROMPA A EXECUÇÃO DO SRCIPT (CÓDIGO FONTE)  #
###################################################################
``` 
 
 Exercíco da Aula n. 2:
 8) Redija e salve um script para a função linear em **R**. Gere um gráfico para essa função no intervalo [0,5] e salve-o no formato .pdf.  

```{r reta}

###################################################################
# TENTATIVAS E  ERROS PARA GERAR UM GRÁFICO y=f(x)=a.x + b 
#
# IMPORTANDO UM ARQUIVO FEITO PELO BERNARD E CONVERTENDO-O DE UTF-8 PARA WINDOWS-1252
# Bem melhor é usar o Notepad++
###################################################################

library(descr)
library(stats)
getwd()
#linhas<-readLines("Plottar_grafico.R")
#linhas<-fromUTF8(linhas)
#writeLines(linhas, "Plotar_grafico-win.R")

#Script desenvolvido para criar graficos
#Criar função da equação da reta > y = ax+b
#------------------Parametros------------------
#     a = Coeficiente linear
#     b = Coeficiente Angular
#     x = Vetor de valores no Eixo X
#     y = Vetor de valores no Eixo Y

#Cria funcao que representa a equacao da reta
linear <- function(a,b,x){
  y <- a*x + b
  return(y)
}

a <- 1.5 #Coeficiente linear
b <- 0.5 #Coeficiente angular

#x < 1:10 #Vetor de valores do Eixo X # HAVIA UM ERROR. NÃO DE SINTAXE, MAS DE PROGRAMAÇÃO
x <- 1:10 #Vetor de valores do Eixo X

#y <- linear(x) # OCORREU OUTRO ERROR. AO CHAMAR A FUNÇÃO linear()
y <- linear(a,b,x) # é preciso repassar os parâmetros dos argumentos a e b da função

print(y) #Mostrar os valores do Eixo Y

#Parametros do plot
#     main = Titulo do grafico
#     ylab = Nome do Eixo Y
#     xlab = Nome do Eixo X
#     type = Tipo de plotagem > l = linha,p = pontos, h = histograma
plot(x,y,main='Gráfico Curso R',ylab='Eixo y',xlab='Eixo x',type='o')


# Redesenhando o mesmo Gráfico
x <- 0:10 #Vetor de valores do Eixo X
y <- linear(a,b,x) # é preciso repassar os parâmetros dos argumentos a e b da função
print(y) #Mostrar os valores do Eixo Y

y1 <- linear(2,0,x)
y2 <- linear(0.5,0,x)

plot.new()
plot(x,y,xlim=c(0,10),ylim=c(0,16),main='Gráfico Curso R',ylab='y',xlab='x',type='o')
#lines(x,y1, col="blue") # Error: plot.new has not been called yet
#lines(x,y2, col="red")

``` 
Exercícios remanescentes da Aula n. 01:  
 9) Apresente duas funções lineraes que sejam inversas. Plote-as juntamente com a função identidade.
 10) Descrever os tipos de variáveis geradas na Job Area e suas características.
   
  **Trabalho Final do curso:  **
  Na primeira aula registrar a altura declarada e medir e registrar o peso de cada aluno, que poderá identificar-se com um apelido.  
  Em cada aula medir e registrar numa BD o peso de cada aluno numa sequencia aleatória.  
  Calcular o IMC de cada observação e apontar para os IMC's abaixo ou acima da faixa recomendada pela literatura médica.  
  Calcular a média e o desvio padrão do IMC da população observada; detectar os pontos *outliers*.  
  Gerar um série temporal, com período de 7 dias, ao longo dos nossos 10 encontros.  
  Tratar eventuais NA's.  
  *Descrever* a variação do IMC médio da turma ao longo do curso, dado que será feito um apelo geral para aqueles acima da média para tentarem reduzi-lo nas próximas 10 semanas.  
  Fazer uma regressão linear do IMC médio em função do tempo analisando se ele sofreu alguma variação estatisticamente significativa.  
  *Inferir* qual resultado seria alcançado se o curso durasse 20 semanas.  
  

#Objetos

##Vetores tipo factor

```{r}
# O que é um vetor do tipo factor
# usado para variáveis categóricas
# Que apresenta vávios Levels (níveis)
# Comumente cada nível recebe um nome gerando um conjunto denominado Labels

# Exemplo: No nosso estudo de caso seria interessante separar os dados amostrado segundo o sexo biológico de cada obsevração, porque biologicamente seres humanos XY tem estatura média superior às dos XX. Logo também o IMC deve ser tratado para cada subgrupo separadamente.

s<-c("m","m","m","m","f","m","m","f","f","m","f","m","m")
s # um <vctr> do tipo <chr>
mode(s)
class(s)
length(s)
summary(s)
str(s)
dput(s)

# Transformando numa variável factor <fctr>
s<-as.factor(s) # Destroi <chr> e recria o vetor s como um <fctr>
s
mode(s) # é um vetor do tipo <numeric>
class(s) # é um factor <fctr>, que é um caso especial de <numeric> indexado a Labels
length(s)
summary(s)
str(s) # investigando a structure da variável s do tipo <fctr>
dput(s)

table(s) # retorna um vetor tipo <fctr> com a frequência de cada um dos níveis (Levels) ou categorias do vetor que é repassado como parâmetro do argumento da função table()
# Essa mesma função é usada para retornar tabulações cruzadas (cross table) de duas variáveis categóricas
max(h, na.rm = TRUE)
hcat <- cut(h,c(0,1.6,1.7,2.0),labels = c("Baixo","Médio","Alto"))
# função cat() Convert Numeric to Factor
str(hcat)
dput(hcat)
s<-dados$Sexo
table(hcat,s)
hm
ct<-table(hcat,s)
prop.table(ct,1)
prop.table(ct,2)
prop.table(ct)
100*prop.table(ct)
# Analisando o resultados dessas cross tables p.u. vê-se que o IMC deve ser categorizado em feminino (XX) e masculino (XY)

# Calculando a altura média das observações s == f
s=="f"
h[s=="f"]
mean(h[s=="f"], na.rm=TRUE) # é média da estatura do sexo feminino  = 1.59 m
mean(h[s=="m"], na.rm=TRUE) # é média da estatura do sexo masculino = 1.72 m

# Exibindo essa diferença graficamente
boxplot(h~s, ylab = "altura") # homens são, em média, mais alto que as mulheres
boxplot(p1~s, ylab = "peso") # homens são, em média, mais pesados que as mulheres

# Esses gráficos corroboram uma Hipótese de estratificação f & m para analisar o IMC?????
# Duvidar é preciso. Viver não é preciso.
# Transformar sua dúvida numa hipótese testável.
# E testar adequadamente a Hipótese **contra** as observações colhidas no campo.

boxplot(IMC~s, ylab = "IMC")
```


##Matriz

Conjunto de elementos dispostos em linhas e colunas, em que todos os elementos são do mesmo tipo.  
Conjuntos de conjunto de elementos do mesmo tipo (logical, numeric, integer, double, character, ts, lm etc.) que tenham o mesmo comprimento.

1. A forma mais simples de se criar uma matriz é usar a  função ``matrix()``, sendo qua definição do seu tipo depende da extensão do nome da <var> como um argumento informado como abaixo (default é logic). Observe-se que não se valeu nesses exemplos do comando atribuição.  

```{r}
mat.num  = matrix(c(1:16),4,4)

mat.num

mat.char = matrix(LETTERS[1:4],2,2)

mat.char

w <- matrix(nrow = 10, ncol = 5)
w
str(w)
# Atribuindo nomes às linhas e colunas de uma matriz
rownames(w)<-as.character.Date(dez_semanas)
w
colnames(w)<-c("altura", "peso","IMC","peso_max","deltap")
w
str(w) # não transforma w, que era um tipo <logi>, em uma <mtrx> <char>, mas só os names das suas colunas permanecem um <vctr> [1:10] tipo <char> e de suas colunas outro <vctr>[1:5] tipo <char>
# Mas quantas matrizes como w seriam necessárias para toda a nossa turma de R? 14 <mtrx>

#Resolvendo sistemas de equações lineares n x n
x<-matrix(c(-4,0.3,54.3,-4),2,2, byrow = TRUE)
y<-c(12.3,45)
x
y
sistema<-cbind(x,y)
sistema
library(Matrix)
solve(x,y)
solve(x) # calcula a matriz inversa de x
# Tirando a prova
x%*%solve(x) # Tem de resultar na matriz identidade!!
x*2          # Aplica a Regra da Reciclagem no segundo parâmetro; x%*%2 não é possível
x+solve(x)
det(x) # calcula o determinante da matriz x
x
t(x)   # retorna a matriz transposta da matriz x
x+t(x) # retorna uma matriz simétrica
```


#Manipulando Matrizes


```{r}

#Criando nomes para as linhas de uma matriz

rownames(mat.num) = c("Sao Paulo", "Americana", "Piracicaba", "Madson" )

colnames(mat.num) = 1:4

mat.num

#Multiplicação elemento a elemento

mat.num2 = diag(seq(10,40,by=10))

mat.num2

mat.num3 = mat.num * mat.num2

mat.num3

#Multiplicação de Matrizes

iden = diag(4)

iden

mat.num%*%iden

#Acessando elementos das matrizes 

#Um elemento
mat.num[1,1]

#Linhas 
mat.num[1,]

#Colunas
mat.num[,3]

#Sub Matrizes

mat.num[c(1,3,4), c(2,1,4)]

mat.num[c(T,F,T,T), c(T,T,F,T)]

mat.num[-c(1,3,4), -c(2,1,4)]

```


#Arrays

São extensões das matrizes para mais do que duas dimensões que permitem, desde que sejam todas de um mesmo tipo <chr> ou <int> ou <dbl> ou <fctr> ou <Date> ou <ts> ou <lm> etc., a reunião de vários conjuntos dessas matrizes de mesmo tipo e dimensão em uma outra dimensão (a rigor em várias outras dimensões)!!!

```{r}

# Construindo um exemplo
a<- array(1:50, dim = c(2,5,5))
a
r[,-5] # Não exibe a quinta coluna, ou seja, a variável deltap
#rm(rs)
rs<-array(dim = c(15,5,10))
rs
rs[,,1]<-r # Transforma um array tipo logic num numeric.
rs[,-5,]
nomes
rownames(rs[,,1:10])<-nomes
#View(rs)
colnames(rs[,,1:10])<-c("altura", "peso","IMC","peso_max","deltap")
#View(rs)
rs[,,1] # As funções rownames e colnames não funcionam como esperado em um array; nem é preciso imprimir todo o <obj> rs para constatar isso
#rs<-array(r,dim = c(15,5,10))
rs # o o bjeto array não herda os nomes de colunas e linhas da matriz r.
#names(rs)[,,1:10]<-c(nomes,c("altura", "peso","IMC","peso_max","deltap"))
#names(rs)[-(1:13),,1:10]<-c("altura", "peso","IMC","peso_max","deltap")
#names(rs)<-c(nomes,c("altura", "peso","IMC","peso_max","deltap"), as.character.Date(dez_semanas)) # Não funcionou a contento

# Talvez dimnames(x) <- value possa funcionar; é preciso testar
dim(rs)
as.character.Date(dez_semanas)
#dimnames(rs) <- c(nomes,c("altura", "peso","IMC","peso_max","deltap"), as.character.Date(dez_semanas))
# gerou o seguinte erro: "Error in dimnames(rs) <- c(nomes, c("altura", "peso", "IMC", "peso_max",  : 'dimnames' must be a list"
# Ou seja, melhor partir para o uso de data.frame e de list
```


#List

Generalização dos vetores no sentido de que uma lista é uma coleção de objetos de tipos os mais variados.  
São vetores formados por dataframes, "matrizes que permitem que suas colunas tenham diferentes tipos de variáveis <chr> <int> <flt> <fctr> <Date> etc.

```{r}
dados<-c(rep(1:4, 2, each = 2))
A = list(x = 1:4, y = matrix(1:4,2,2), w = dados, v = list(B=4,C=5))

A

A[[1]]

A[[4]]

A$x

A$y

A$w

A$v

B = list(s = 1:5, r = 2)

Q = c(A,B)

Q

```

#data.frame

Generalização dos vetores no sentido de que uma data.frame é uma coleção de objetos de tipos os mais variados, mas todos do mesmo tamanho.  
São vetores formados por dataframes, matrizes que permitem que suas colunas tenham diferentes tipos de variáveis <chr> <int> <flt> <fctr> <Date> etc.  
Usados para guardar tabelas de dados de um problema qualquer.  
Suas colunas tem nomes e podem conter dados de tipos diferentes, diferindo de uma matriz.  
Cada registro da BD corresponde a uma linha da data.frame e cada coluna a uma variável variável, campo ou propriedade das observações coletadas.  
Podem ser criadas pela função data.table()

```{r}

data(iris)

iris

iris$Sepal.Length

iris$Renato = TRUE

iris

rs<-data.table(nomes,h,p1,IMC,pmax,deltap)
rs[,-6]
rs[,-1]
nrow(rs)
ncol(rs)
s
rs$sexo<-s
rs
rs$f_altura<-hcat
rs

# A ideia é criar um list de 10 posições para receber as amostras de 10 semanas

# no intervalor é possível criar um data.frame similar e editar para carregar os dados da aula passada e desta aula

```


```{r repetindo_graficos}

# Exibindo essa diferença graficamente
boxplot(rs$h~rs$sexo, ylab = "altura", xlab="sexo") # homens são, em média, mais alto que as mulheres
boxplot(rs$p1~rs$sexo, ylab = "peso", xlab="sexo") # homens são, em média, mais pesados que as mulheres
plot(rs$p1~rs$h, ylab = "peso", xlab="altura")
rs$h2<-rs$h^2
plot(rs$p1~rs$h2, ylab = "peso", xlab="altura^2")

# Esses gráficos corroboram uma Hipótese de estratificação f & m para analisar o IMC?????
# Duvidar é preciso. Viver não é preciso.
# Transformar sua dúvida numa hipótese testável.
# E testar adequadamente a Hipótese **contra** as observações colhidas no campo.

boxplot(rs$IMC~rs$sexo, ylab = "IMC", xlab="sexo")
```


# Exercícios - Para Resolução em Sala com o uso de matrizes

 Refletir e responder às seguintes questões *pragmáticas* com o uso de matrizes:  
 1) Qual a altura média da sua turma de R na aula do dia 11 abr. 2018?  
 2) Qual o peso médio da sua turma de R decorrente das observações registradas nas aulas desde o dia 11 abr. 2018?  
 3) Qual o peso médio de cada aluno da sua turma de R decorrente das observações registradas nas aulas desde o dia 11 abr. 2018?
 4) Qual o número médio de caracteres dos prenomes dos alunos da turma de R que mediram seus pesos desde o dia 11 abr. 2018?  
 5) Qual o desvio padrão dessas médias encontradas?  
 6) Quem está abaixo e acima da média de peso mais ou menos 1 Desvio Padrão? Qual o resultado para 0.5 e 1.5 DP?
 7) Calcular o IMC de cada observação desde o dia 11 abr. 2018. Encontre sua média e dp?
 8) Quem está abaixo e acima da média do IMC mais ou menos 1 Desvio Padrão? Qual o resultado para 0.5 e 1.5 DP?  

```{r media_dp}
#Criando uma função para encontrar a média e o DP de um <vctr> ou de uma <mtrx>.
#Esses valores retornarão após o último elemento do <vctr>
#Se for uma <mtrx> retornarão por linha (row=TRUE) após sua última coluna.
#ou por coluna (col=TRUE) após a última linha da <mtrx>.
media_dp<-function(m,dp=TRUE,row=TRUE,col=TRUE) {
  if(is.vector(m)) {
    n<-length(m)
    m[n+1]<-mean(m,na.rm = TRUE)
    if(dp==TRUE) {
      m[n+2]<-sd(m[1:n],na.rm = TRUE)
    }#fim do if(dp==TRUE)
    return(m)
  #fim do if is.vector(m)
  } else {
    l<-nrow(m)
    c<-ncol(m)
    
  if(is.matrix(m)) {
    if(row==TRUE) {
      # A linha seguinte é para evitar o erro: Error in `[<-`(`*tmp*`, i, c + 1, value = 79.8) : subscript out of bounds
      m<-cbind(m,matrix(data = NA, nrow = l, ncol = 2, byrow =   FALSE,dimnames = NULL))
      for (i in 1:l) {
        m[i,c+1]<-mean(m[i,],na.rm = TRUE)
        if(dp==TRUE){m[i,c+2]<-sd(m[i,1:c],na.rm = TRUE)}#fim do if
      }#fim do for para calcular média e DP de cada linha
    }#fim do if (row==TRUE)
    if(col==TRUE) {
      # A linha seguinte é para evitar o erro: Error in `[<-`(`*tmp*`, i, c + 1, value = 79.8) : subscript out of bounds
      m<-rbind(m,matrix(data = NA, nrow = 2, ncol = c, byrow =   FALSE,dimnames = NULL))
      for (j in 1:c) {
        m[l+1,j]<-mean(m[,j],na.rm = TRUE)
        if(dp==TRUE){m[l+2,j]<-sd(m[1:l,j],na.rm = TRUE)}#fim do if
      }#fim do for para calcular média e DP de cada coluna
    }#fim do if (col==TRUE)
    return(m)
  }#fim do if is.matrix(m)
 }#fim do else do if is.vector(m)
}#fim da function media_dp()
```

# Linguagem R: importância de explorar a sua funcionalidade e a sua orientação a objeto

```{r chamando a função media_dp}
getwd()
load("dados.RData")
names(dados)<-tolower(names(dados)) # recodifica os nomes das variáveis para minúsculas

#Inspecionando os dados da nossa BD
#Calculando a altura média da turma e seu desvio padrão
dados$altura
dados$altura[dados$sexo=="m"] # são 10 pessoas do sexo masculino
dados$altura[dados$sexo=="f"] # são  5 pessoas do sexo feminino
media_dp(m = dados$altura,dp = TRUE)
media_dp(m = dados$altura[dados$sexo=="m"],dp = TRUE)
media_dp(m = dados$altura[dados$sexo=="f"],dp = TRUE)

media_dp(m = dados$x2018.04.11,dp = TRUE)
media_dp(m = dados$x2018.04.18,dp = TRUE)
media_dp(m = dados$x2018.04.25,dp = TRUE)
media_dp(m = dados$x2018.05.02,dp = TRUE)
#Observa-se uma forte oscilação na média de peso da turma em cada observação, em razão das faltas sistemáticas de alguns alunos
# Como evitar que esse fato interfira na tentativa de observar se uma simples recomendação de adoção de uma dieta do meio, do terço ou da sesma é ou não capaz de alterar a média do peso da turma ao longo de um curso de R com 10 semanas de duração?

# verificando o peso médio e o DP para cada aluno desde a 2ª aula
media_dp(m = as.matrix(dados[,4:6]),dp = TRUE, row = TRUE, col = FALSE) # é necessário transformar dados <data.frame> em <mtrx> porque senão o teste is.matrix resultará em FALSE na função chamada
teste.peso.obs<-media_dp(m = as.matrix(dados[,4:6]),dp = TRUE, row = TRUE, col = FALSE)

teste.peso.aula<-media_dp(m = as.matrix(dados[,4:6]),dp = TRUE, row = FALSE, col = TRUE)
teste.peso.aula

#Verificando se a média das médias dos pesos por dia de aula é a mesma da média das médias dos pesos por aluno
media_dp(m=as.vector(teste.peso.obs[,4]),dp=TRUE)
media_dp(m=as.vector(teste.peso.aula[16,]),dp=TRUE)
#Resultado: nem a média nem o desvio padrão resutaram os mesmos!!!
#Era esperado que não resultasse o mesmo desvio padrão (NA's)
#Mas é refoge às expectativas que não resulte na mesma média dos pesos
# Ocorre que com nem todos os alunos compareceram a todas as aulas, então o número de observações do peso de cada um deles varia e, assim, varia o denominador para o cálculo da média de cada um dos faltantes. Cada aluno que falta provoca uma oscilação no valor da média do peso em cada dia de aula e uma alteração de seu denominador.
```

```{r resolvendo exercios com matrix}
#3) Número médio de caracteres dos prenomes dos alunos da turma de R que mediram seus pesos no dia 11 abr. 2018 e seu Desvio Padrão (#5)
mean(length(dados$nome))
sd(mean(length(dados$nome))) # retorna um NA. Por que?
dados$nome
tam_nomes<-length(dados$nome) # cuidado porque retorna o comprimento do vetor names = 15L <fctr>!!!
tam_nomes<-nchar(as.vector(dados$nome), keepNA = NA)
tam_nomes
tam_nomes_media<-mean(tam_nomes)
tam_nomes_media
tam_nomes_DP   <-sd(tam_nomes)
tam_nomes_DP
#6) Quem está abaixo e acima da média mais ou menos 1 Desvio Padrão?
tam_nomes[tam_nomes<tam_nomes_media-tam_nomes_DP | tam_nomes>tam_nomes_media+tam_nomes_DP]
nomes[tam_nomes<tam_nomes_media-tam_nomes_DP | tam_nomes>tam_nomes_media+tam_nomes_DP] # Eis os nomes daqueles com tamanhos de nomes outliers da nossa turma.

#7 e 8) Cálculo do IMC de cada observação desde o dia 11 abr. 2018.
#O cálculo do IMC é feito dividindo o peso (em quilogramas) pela altura (em metros) elevada ao quadrado.
IMC<-as.matrix(dados[,4:6]/dados$altura^2)
media_dp(m = IMC,dp = TRUE, row = TRUE, col = FALSE)
teste.IMC<-media_dp(m = IMC,dp = TRUE, row = TRUE, col = FALSE)
IMC_m<- mean(teste.IMC[,(ncol(IMC)+1)], na.rm=TRUE) # É uma uma turma de magros!!! Conclusão precipitada?
IMC_m # = 25.17 Kg/m2 (2ª aula) # O IMC médio da turma (4ª aula) = 25.34487 indica que "ela está ligeiramente acima do peso normal" [?] - Cuidado para não "reificar" sua unidade populacional
IMC_DP<-sd(teste.IMC[,(ncol(IMC)+1)], na.rm=TRUE)
IMC_DP# =  3.61 Kg/m2 (2ª aula); 4.49 Kg/m2 (2ª a 4ª aulas)
IMC[IMC<18.5 | IMC>=25]
dados$nome[IMC<18.5 | IMC>=25] # Há um problema lógico nessa expressão? Qual seria?            !!!!!!!!!!!!!!!!!!!!!!!!!!
```

```{r graficos}
boxplot(dados$altura~dados$sexo, ylab = "altura", xlab="sexo") # homens são, em média, mais alto que as mulheres
boxplot(teste.peso.obs[,4]~dados$sexo, ylab = "peso", xlab="sexo") # homens são, em média, mais pesados que as mulheres
plot(teste.peso.obs[,4]~dados$altura, ylab = "peso", xlab="altura")

dados.teste<-cbind(dados,teste.peso.obs[,4:5],teste.IMC[,4:5])

boxplot(dados.teste$altura~dados.teste$sexo, ylab = "altura", xlab="sexo") # homens são, em média, mais alto que as mulheres
boxplot(dados.teste[,13]~dados.teste$sexo, ylab = "peso", xlab="sexo") # homens são, em média, mais pesados que as mulheres
plot(dados.teste[,13]~dados.teste$altura, ylab = "peso", xlab="altura")

boxplot(dados.teste[,15]~dados.teste$sexo, ylab = "IMC", xlab="sexo") # homens são, em média, mais alto que as mulheres
```

# Linguagem R: sua aplicabilidade e a sua funcionalidade
# uso da família apply(): sapply(), tapply(), lapply()

```{r media2_dp}
#Criando uma função para encontrar a média e o DP de um <vctr> ou de uma <mtrx>.
#Esses valores retornarão após o último elemento do <vctr>
#Se for uma <mtrx> retornarão por linha (row=TRUE) após sua última coluna.
#ou por coluna (col=TRUE) após a última linha da <mtrx>.
media2_dp<-function(m,dp=TRUE,row=TRUE,col=TRUE) {
  if(is.vector(m)) {
#    browser()
    n<-length(m)
#        mo<-na.omit(m)
        m[n+1]<-mean(m,na.rm = TRUE)# sapply(na.omit(m),mean) não funciona como esperado porque retorna a média de cada posição de m, que é um vetor, ou seja, retorna o mesmo vector passado como argumento. Aplicando-se a regra da recilcagem, atribui o primeiro elemento 1.70 à posição n+1 do vector passado como argumento do atributo m.
    if(dp==TRUE) {
      m[n+2]<- sd(m[1:n],na.rm = TRUE) # sapply(mo,sd) e nem sapply(mo[1:n],sd)
      # Regra da Reciclagem incide em sapply() aplicando sd()!!!
      # Retorna um vetor com 15 NA's, pq não existe DP de um só valor de cada um dos elementos do vector que veio como parâmetro do argumento m
    }#fim do if(dp==TRUE)
    return(m)
  #fim do if is.vector(m)
  } else {
    l<-nrow(m)
    c<-ncol(m)
    
  if(is.matrix(m)) {
    if(row==TRUE) {
      # A linha seguinte é para evitar o erro: Error in `[<-`(`*tmp*`, i, c + 1, value = 79.8) : subscript out of bounds
      # Acrescendo duas colunas à matriz argumento m
      # Para armazenar a média e o DP de cada linha (row=T)
#      browser()
      m<-cbind(m,matrix(data = NA, nrow = l, ncol = 2, byrow =   FALSE,dimnames = NULL))
      #for (i in 1:l) {
        m[,c+1]<-apply(m[,1:c],1,mean,na.rm=TRUE) #mean(m[i,],na.rm = TRUE)
        if(dp==TRUE){m[,c+2]<-apply(m[,1:c],1,sd,na.rm=TRUE) #sd(m[i,1:c],na.rm = TRUE)}#fim do if
      }#fim do for para calcular média e DP de cada linha
    }#fim do if (row==TRUE)
    if(col==TRUE) {
      # A linha seguinte é para evitar o erro: Error in `[<-`(`*tmp*`, i, c + 1, value = 79.8) : subscript out of bounds
      m<-rbind(m,matrix(data = NA, nrow = 2, ncol = c, byrow =   FALSE,dimnames = NULL))
#      for (j in 1:c) {
        m[l+1,]<-apply(m[1:l,],2,mean,na.rm=TRUE) #mean(m[,j],na.rm = TRUE)
        if(dp==TRUE){m[l+2,]<-apply(m[1:l,],2,sd,na.rm=TRUE) #sd(m[1:l,j],na.rm = TRUE)}#fim do if
      }#fim do for para calcular média e DP de cada coluna
    }#fim do if (col==TRUE)
    return(m)
  }#fim do if is.matrix(m)
 }#fim do else do if is.vector(m)
}#fim da function media_dp()
```

# Linguagem R: importância de explorar a sua funcionalidade, sua **aplicabilidade** e a sua orientação a objeto

```{r chamando a função media2_dp}

#Inspecionando os dados da nossa BD
#Calculando a altura média da turma e seu desvio padrão
dados$altura
dados$altura[dados$sexo=="m"] # são 10 pessoas do sexo masculino
dados$altura[dados$sexo=="f"] # são  5 pessoas do sexo feminino

media_dp(m = dados$altura,dp = TRUE)
media2_dp(m = dados$altura,dp = TRUE)# Testando a mesma função agora reescrita com auxílio da família apply()

media_dp(m = dados$altura[dados$sexo=="m"],dp = TRUE)
media2_dp(m = dados$altura[dados$sexo=="m"],dp = TRUE)

media_dp(m = dados$altura[dados$sexo=="f"],dp = TRUE)
media2_dp(m = dados$altura[dados$sexo=="f"],dp = TRUE)

media_dp(m = dados$x2018.04.11,dp = TRUE)
media2_dp(m = dados$x2018.04.11,dp = TRUE)

media2_dp(m = dados$x2018.04.18,dp = TRUE)
media2_dp(m = dados$x2018.04.25,dp = TRUE)
media2_dp(m = dados$x2018.05.02,dp = TRUE)
#Observa-se uma forte oscilação na média de peso da turma em cada observação, em razão das faltas sistemáticas de alguns alunos
# Como evitar que esse fato interfira na tentativa de observar se uma simples recomendação de adoção de uma dieta do meio, do terço ou da sesma é ou não capaz de alterar a média do peso da turma ao longo de um curso de R com 10 semanas de duração?


################################################################
################################################################
################################################################
#Testando a mesma função para <obj> <mtrx> como parâmetro
# verificando o peso médio e o DP para cada aluno desde a 2ª aula
media_dp(m = as.matrix(dados[,4:6]),dp = TRUE, row = TRUE, col = FALSE) # é necessário transformar dados <data.frame> em <mtrx> porque senão o teste is.matrix resultará em FALSE na função chamada
media2_dp(m = as.matrix(dados[,4:6]),dp = TRUE, row = TRUE, col = FALSE)

teste.peso.obs<-media2_dp(m = as.matrix(dados[,4:6]),dp = TRUE, row = TRUE, col = FALSE)

teste.peso.aula<-media2_dp(m = as.matrix(dados[,4:6]),dp = TRUE, row = FALSE, col = TRUE)
teste.peso.aula
media_dp(m = as.matrix(dados[,4:6]),dp = TRUE, row = FALSE, col = TRUE)

#Verificando se a média das médias dos pesos por dia de aula é a mesma da média das médias dos pesos por aluno
media_dp(m=as.vector(teste.peso.obs[,4]),dp=TRUE)
media_dp(m=as.vector(teste.peso.aula[16,]),dp=TRUE)
#Resultado: nem a média nem o desvio padrão resutaram os mesmos!!!
#Era esperado que não resultasse o mesmo desvio padrão (NA's)
#Mas é refoge às expectativas que não resulte na mesma média dos pesos
# Ocorre que com nem todos os alunos compareceram a todas as aulas, então o número de observações do peso de cada um deles varia e, assim, varia o denominador para o cálculo da média de cada um dos faltantes. Cada aluno que falta provoca uma oscilação no valor da média do peso em cada dia de aula e uma alteração de seu denominador.
```
