---
title: "Noções Básicas de R - Aula 1"
in_header: \usepackage{graphicx, color, verbatim, fancyvrb, setspace, amsfonts, amsmath,amssymb}
output:
  pdf_document: default
  html_document: default
fig_caption: yes
---
Exemplo de uso de R + Markdown + knitr
======================================

Prof. Dr. Cleuler Barbosa das Neves  
[currículo.lattes](http://buscatextual.cnpq.br/buscatextual/visualizacv.do?id=K4786159E2)

#O que é R?

R é um ambiente de programático de métodos estatatísticos.  Derivado do software 
S,  pelo qual John Chambers venceu ACM Software Systems award. A desvantagem é que usando o R pode requerer mudanças na forma como analisar, visualizar e manipular dados.
R é baseado em linhas de comandos e foi desenvolvido em C.

O R base tem menos pacotes estatatísticos inclusos em comparação com SPSS ou SAS, 
mas é muito mais fácil de extendê-lo. 

Atulamente, existem disponiveis no website CRAN aproximadamente 10.000  pacotes [12.379 available packages] (Revolutionanalytics, 2017)

#R como calculadora
  
  R retorna na saída (console area) um objeto vetor. Por isso cada saída é precedida de [].
```{r}

15 + 5 

15 - 5

15 * 5

15 / 5

15^5

sqrt(25)

1/0

sqrt(-1)

x = 3

y = 2

x + y

round(pi,6)

```

#Acessando e definindo funções  

##Função function()

A função ``function()``  é uma das principais funções do R;  
Ela traz em si a base em que a própria Linguagem R encontra-se entruturada.
Uma função, uma vez definida, pode receber argumentos e pode retornar resultados ou valores através da função return(value).
Principais *argumentos* da função:  arglist.

Exemplo de definição e uso de uma função.  
Q1) Como elaborar uma função em R para obter o resultado da série: somatório x${_{i}}$, para i = 1 à n, n inteiro diferente de zero. 

${\displaystyle \sum _{i=1}^{n}x_{i}=x_{1}+x_{2}+\cdots +x_{n}}$  

Resposta
```{r soma}
somatoria <- function(x){
  n<-length(x)
  s<-0
  for (i in 1:n) {
    s<-s+x[i]
  }
  s
}

# Invocando a função somatória para uma <var> <vector> <num>
a<-1
somatoria(a)
a<-c(1,2,3)
somatoria(a)
a<-c(1:4)
somatoria(a)
a<-c(1:1000)
somatoria(a)
sum(a)
args(sum)
a[1001]<-NA
a
somatoria(a)
sum(a)
sum(a, na.rm = TRUE) # 1 NA será removido para não indeterminar a soma de 1000 parcelas
mean(a, na.rm = TRUE)# nem sua média
sd(a)
sd(a, na.rm = TRUE)  # nem seu desvio padrão (standart desviation)
```

 Refletir e responder às seguintes questões *pragmáticas*:  
 1) Olhando para o código (*script*) da função somatoria quais regras sintáticas (estruturais) pode-se extrair do uso dos parenteses, chaves e colchetes na Linguagem R?  
 2) Idem para vírgula e símbolo de =?  
 3) Diferencie: funções, objetos, comandos, símbolos e operadores da Linguagem R.  Exemplifique.  
 4) A expressão =!===? é uma *wff* (*well formuled formula*)? Ela faz sentido em Linguagem R? Ou nalguma outra?  
 5) Se faz, qual o *significado* desse conjunto de *significantes*? Se não, qual rearranjo desses *símbolos* seria capaz de conferir-lhe algum *sentido*? Quiçá aquele que teria implicitamente desejado?  
 6) Olhando para o mesmo *script* da função somatoria extraia e formule outras regras sintáticas que estruturam o uso da Linguagem R.  
 7) Elabore um código para a função identidade na reta. Gere  um gráfico para essa função no intervalo [0,5].  
 8) Redija e salve um script para a função linear em **R**. Gere  um gráfico para essa função no intervalo [0,5] e salve-o no formato .pdf.  
 9) Apresente duas funções lineraes que sejam inversas. Plote-as juntamente com a função identidade.
 10) Descrever os tipos de variáveis geradas na Job Area e suas características.
   
  **Trabalho Final do curso:  **
  Na primeira aula registrar a altura declarada e medir e registrar o peso de cada aluno, que poderá identificar-se com um apelido.  
  Em cada aula medir e registrar numa BD o peso de cada aluno numa sequencia aleatória.  
  Calcular o IMC de cada observação e apontar para os IMC's acima da faixa recomendada pela literatura médica.  
  Calcular a média e o desvio padrão do IMC da população observada; detectar os pontos *outliers*.  
  Gerar um série temporal, com período de 7 dias, ao longo dos nossos 10 encontros.  
  Tratar eventuais NA's.  
  *Descrever* a variação do IMC médio da turma ao longo do curso, dado que será feito um apelo geral para aqueles acima da média para tentarem reduzi-lo nas próximas 10 semanas.  
  Fazer uma regressão linear do IMC médio em função do tempo analisando se ele sofreu alguma variação estatisticamente significativa.  
  *Inferir* qual resultado seria alcançado se o curso durasse 20 semanas.  
  
  
  
#Com a perna no Mundo...As funções... e seus pacotes!

#[================================================]
#[A 1ª faz CRAN! A 2ª faz CRAN! E CRAN, CRAN, CRAN!!!
#[================================================]

```{r bibliotecas}
#[=========================================================================]
#[                   Pacotes do System Library                             ]
#[=========================================================================]

#Pacotes de importação de BD
#para ativar um pacote do System Library (vem c/a instalação do R): 2.000 f's
library(foreign) # argumento não precisa das aspas
# Para carregar Base de Dados dos aplicativos:
# Minitab, S, SAS, SPSS, Stata, Systat, Weka, dBase ...

#[=========================================================================]
#[                    Pacotes da User Library                              ]
#[=========================================================================]

#P/instalar um pacote da web (CRAN) basta executar install.packages() 1 vez
#install.packages("data.table") # Para carregar BD's de grandes dimensões
library(data.table) # (p.53-53 do livro R_CS); argumento não precisa das aspas
# 1- converter o arquivo para .csv usando a função fwf2csv () do pacote descr
# 2- carregar o BD com a função fread() do pacote data.table, que usa menos
#    memória que a função read.fwf() do pacote ...
#install.packages("sqldf") # p/carregar partes de BD's de grandes dimensões
library(sqldf) # R_SC: (p. 53-54)

#install.packages("descr")#Um pacote tem de ser instalado 1 vez no seu micro
library(descr) # Ativado o pacote, suas funções são disponibilizadas p/uso
# "descr" é um pacote com funções voltadas para Estatística Descritiva

#install.packages("gdata")
library(gdata) # pacote para manipulação de dados (BD's) (p. 45)
               # No Windows poderá ser necessário instalar ActivePerl
               # ou outro interpretador da linguagem perl.

#install.packages("igraph") # Océu é o limite!!!!!!!!!!!!!!!!!!!!!!!!!!!!!!
library(igraph) # pacote para Network Analysis and Visualization
                # R_CS: cap. 12- Análise de Redes Sociais (com grafos)

#install.packages("knitr")
library(knitr) # pacote para geração de Relatório Dinâmico em R (p. 119)

#install.packages("memisc") # para surveys
library(memisc) # pacote para manipulação de pesquisa de dados (p. 66, 89)
                # e para apresentação de análises de seus resultados

#install.packages("rgdal") # para exibição de Mapas e dados espacializados
library(rgdal) # R_SC: cap. 11- Mapas (p. 134-139)
# Requer a instalação do pacote sp
#install.packages("sp")
library(sp)

#install.packages("rmarkdown") # para instalação do RMarkdown
library(rmarkdown) #R_SC: geração Relatórios Dinâmicos no RStudio(p. 115-19)
# Requer instalação de outros pacotes p/rodar o RMarkdown dentro do RStudio
#install.packages("htmltools") - esse não precisou, veio c/o RMarkdown
library(htmltools) # Ferramentas para HTML
#install.packages("caTools")#   - esse precisou e instalou o bitops
library(caTools)#Tools: moving windows statistics, GIF, Base64, ROC AUC etc.

#install.packages(c("bindr", "bindrcpp", "Rcpp", "stringi"))
library(bindr)# library deve ter package com comprimento 1
library(bindrcpp)#
library(Rcpp)#
library(stringi)#
#install.packages(c("cluster", "Matrix"), lib="C:/Users/cleuler-bn/Documents/R/R-3.4.4/library")
library(cluster)#
library(Matrix)#

#install.packages(c("financial", "FinancialInstrument", "FinancialMath"))
library(financial)#
library(FinancialInstrument)#
library(FinancialMath)#

#install.packages("tinytex")#   - foi preciso instalar para gerar arquivo .pdf direto do RMarkdown
#library(tinytex)# para carregar o pacote tinytex, que gera arquivo .tex e certamente converte para .pdf
#                  Mas isso gerou uma v2.pdf no formato de uma janela do PDF, sem os marcadores do lado esquerdo!!!!!
#                  Do Jeito antigo estava melhor e gravava um .pdf na pasta R_CS/Aula1 que ao abrir no Adobe
#                  apresentou na parte esquerda da tela do Adobe todos os marcadores das secções do arquivo (melhor)!
#[=========================================================================]
#[                                                                         ]
#[=========================================================================]
```
# help
```{r}
help() # por ?
help.start()
args(setwd)
help(demo)
?q
args(apropos)
?apropos
apropos("csv") # Qual o tipo do seu arg? É diferente do argumento de args?
args(help.search)
?help.search
#help.search("install") # Não quis funcionar!!!
??install.packages
??network
#RSiteSearch("social network analysis") # Não quis funcionar!!!
example("ls") # O que significa a abreviatura ls? # Não quis funcionar!!!
??demo
#demo("graphics")# Não quis funcionar!!!
```

#Objetos

##Vetores

Conjunto de elementos do mesmo tipo (logical, numeric, integer, double character)

1. A forma mais simples de se criar um vetor é usar a  função de concatenação ``c()``.

```{r}
value.num  = c(3,4,2,6,20)

value.num

value.char = c("koala", "kangaroo")

value.char

value.logical = c(FALSE, FALSE, TRUE, TRUE)

value.logical
```

2. Segunda maneira de criar vetor no R: usando a  função ``scan``

```{r}
values = scan(text="
2
3
4
5"
)

values
```
3. Outra opção usando comando ``rep``

```{r}
rep(1,5)

rep(c(1,2),3)

rep(c(1,6),each=3)

rep(c(1,6),c(3,5))

```
4. Outra opção usando comando ``seq``

```{r}
seq(from=1,to=5)

seq(from=1, to=5, by=0.1)

seq(from=1, to=5, length=10)

rep(seq(from=1, to=5, length=10),each=3)


```
5. Outra opção usando comando ``:``

```{r}

1:5

c(1:5,10)


```


## Operações com Vetores

```{r}

x = 1:4

y = 5:8

x + y

2*x +1

x * y

x / y

log(x)

log(x,10)

sum(x)

mean(x)

prod(x)

var(x)

```

##Matriz

Conjunto de elementos dispostos em linhas e colunas, em que todos os elementos são do mesmo tipo

```{r}
mat.num  = matrix(c(1:16),4,4)

mat.num

mat.char = matrix(LETTERS[1:4],2,2)

mat.char


```

#Manipulando Matrizes


```{r}

#Criando nomes para as linhas de uma matriz

rownames(mat.num) = c("Sao Paulo", "Americana", "Piracicaba", "Madson" )

colnames(mat.num) = 1:4

mat.num

#Multiplicação elemento a elemento

mat.num2 = diag(seq(10,40,by=10))

mat.num2

mat.num3 = mat.num * mat.num2

mat.num3

#Multiplicação de Matrizes

iden = diag(4)

iden

mat.num%*%iden

#Acessando elementos das matrizes 

#Um elemento
mat.num[1,1]

#Linhas 
mat.num[1,]

#Colunas
mat.num[,3]

#Sub Matrizes

mat.num[c(1,3,4), c(2,1,4)]

mat.num[c(T,F,T,T), c(T,T,F,T)]

mat.num[-c(1,3,4), -c(2,1,4)]

```

#Data.frames

São similares às matrizes no entanto permite que as colunas tenham diferentes tipos


```{r}

data(iris)

iris

iris$Sepal.Length

iris$Renato = TRUE

iris

```


#List

Generalização dos vetores no sentido de que uma lista é uma coleção de objetos


```{r}
dados<-c(rep(1:4, 2, each = 2))
A = list(x = 1:4, y = matrix(1:4,2,2), w = dados, v = list(B=4,C=5))

A

A[[1]]

A[[4]]

A$x

A$y

A$w

A$v

B = list(s = 1:5, r = 2)

Q = c(A,B)

Q

```

